臺灣台中地方法院民事判決　九十三年度婚字第一三三三號
　　原　　　告　乙　○
　　訴訟代理人　沈鈺銘律師
　　被　　　告　甲○○
右當事人間請求離婚事件，本院於民國九十三年十一月三十日言詞辯論終結，判決如
左：
    主      文
准原告與被告離婚。
訴訟費用由被告負擔。
    事      實
甲、原告方面：
  一、聲明：求為判決如主文所示。
  二、陳述：
　　(一)兩造於民國（下同）六十七年十二月二十結婚，婚後育有孫一菱、孫阡慧、孫
　　　旻聰三名子女。惟兩造婚姻有下列離婚事由，分述如下：
      1.原告受有被告不堪同居之虐待：
　　　　(1)兩造婚後，約於七十八年間自行開設冷氣空調店，生意蒸蒸日上，然被告
       　 自八十年間起沈迷賭博，八十年八月間，原告與兒子孫旻聰至被告賭博處
       　 找被告，勸阻被告勿繼續賭博，詎被告惱羞成怒，竟將車子開到大肚山上
       　 後喝令兒子與其乘車返家，欲遺棄原告，因兒子不願將原告一人獨留山上
　　　　　，被告遂一人獨自離去，丟下原告母子二人於荒涼之大肚山上，原告母子
　　　　　只得步行下山。
　　　　(2)被告於生意賺錢後，即大肆揮霍，無心工作，經常無故離家數日，行蹤不
　　　　　明，原告為此經常擔心受怕恐被告發生意外，曾向警局申報失蹤人口。嗣
　　　　　自八十五年間起，被告對冷氣空調店完全放任不管，致生意一蹶不振，原
　　　　　告一再好言相勸，反遭被告一陣惡言叫罵，至九十年間，不得不結束營業
　　　　　。
　　　　(3)被告經常亂發脾氣，謾罵原告，甚至毆打原告，並隨意砸毀東西，任由原
　　　　　告收拾殘局，其後即又離家不知去向，被告此種不定時無理取鬧之行為，
　　　　　令原告精神上備受折磨與痛苦。
　　　　(4)八十四年間，原告眼見被告無心工作，無法依賴被告養家糊口，遂萌生學
　　　　　習駕駛汽車之念，以便日後得以賺錢營生，詎被告知悉後竟勃然大怒，恐
　　　　　嚇原告不准去學開車，揚言原告若去學開車，就與原告離婚，原告敢回家
　　　　　，就要揍死原告云云，使原告心生畏懼。
　　　　(5)八十五年間，兩造因細故發生爭執，被告竟向持器物丟擲原告，致原告右
　　　　　腹部瘀青，原告不以為意而未就診。約一個月後之某日晚上，原告感覺腹
　　　　　痛，惟因被告尚未回家，原告不忍丟下子女，強行忍耐至翌日早晨，因疼
　　　　　痛難耐，始至醫院急診開刀治療，被告雖經醫師一再囑咐需於原告住院期
　　　　　間看護原告，惟被告看護一、二天後即不知去向，留下孱弱之原告一人住
　　　　　在醫院。甚且，原告欲出院時，因被告未繳納健保費，原告不得已求助被
　　　　　告大哥代為繳納，又因辦理手續需要，請被告出具公司印章，被告亦拒不
　　　　　配合辦理。
　　　　(6)八十六年間，原告因大便失控而就診，醫師要求立即住院檢查，原告遂返
　　　　　家拿取住院用品，並請求被告載送至醫院，竟遭被告悍然拒紀，且在原告
　　　　　住院期間，被告未曾至醫院探望或關心原告。
　　　　(7)自八十六年九月份起，被告即未再支付任何家庭費用及子女之教育費用，
       　 致家庭經濟陷入困境，適兩造住家對面之糕餅店因做中秋月餅需人手幫忙
          ，原告為維持家計，前去幫忙以賺取生活費用，豈料，被告返家後竟誣指
          原告在外與人有染，並電告原告娘家，兩造之長女見狀搶過電話予以澄清
          ，被告竟為此掌摑長女耳光。
　　　2.被告惡意遺棄原告於繼續狀態中：
　　　　(1)被告自八十年間起即經常無故離家，不知去向，其間縱偶有返家，亦停留
　　　　　短暫時間即再度離家。
　　　　(2)被告自八十六年九月份起即未再支付任何生活費用迄今，家中經濟全賴原
　　　　　告工作維持。九十年七月二十二日，原告上大夜班，當日被告竟與兩造之
　　　　　子為看電視發生爭執，進而推打兒子，致兒子之肩膀脫臼，痛苦不已，被
　　　　　告亦置之不理，並稱房子、傢俱電器都是伊所有，不准原告使用，且一再
　　　　　對原告惡言相向，揚言要原告及子女都搬出去云云。原告因恐被告於原告
　　　　　上班時又對子女暴力相向，且子女一再表示希望與原告搬出去住，原告不
　　　　　得已於九十三年九月十五日攜同子女遷離在外租屋居住。
　　　　(4)九十一年間，原告因無力繳納次女及長子之學費，向被告大姊借款七萬元
　　　　　抒困，其後原告請求被告協助辦理助學貸款手，被告亦予拒絕。
　　　　(5)原告及子女自九十年九月十五日遷離後，雖然原告租屋地點即在原來住處
　　　　　附近，惟被告從未前往探視關心，甚或於路上遇到亦視而不見，對於原告
　　　　　及子女之生活全然不管，至今已逾三年。
　　　3.兩造婚姻有之無法繼續維持重大事由：
　　　　徵諸被告之行為已與原告及三名子女完全隔絕，且原告及三名子女遭被告驅
　　　　逐，不得已在外居住三年，被告未曾要求原告返家或前往探視，全未顧及或
　　　　關心原告及子女之生活，夫妻永久共同生活及誠摯、互愛、互信之基礎早已
　　　　蕩然無存，兩造已無實質之婚姻關係，任何人處於與原告相同之地位，均將
　　　　喪失維持婚姻之意欲，兩造之婚姻關係確已無法繼續維持。
　　(二)綜上所述，原告確受有被告不堪同居之虐待及惡意遺棄原告於繼續狀態中，且
　　　兩造之婚姻關係因可歸責於被告之重大事由，致誠摯、互信、互愛之基礎早已
　　　喪失殆盡，婚姻裂痕已深而難以繼續維持婚姻至明，為此本於民法第一千零五
　　　十二條第一項第三款、第五款及第二項請求准許裁判離婚。並請法院就原告主
　　　張數項訴訟標的之法律關係，選擇其中之一，為原告勝訴之判決。
  三、證據：提出戶籍謄本一份診斷証明書影本二紙為證。
乙、被告方面：未於言詞辯論期日到場，亦未提出任何書狀作何聲明或陳述。
丙、本院依職權傳訊證人即兩造子女孫阡慧、孫昱聰。
    理　　由
一、本件被告受合法之通知，無正當理由，未於言詞辯論期日到場，經核無民事訴訟
    法第三百八十六條所列各款之情形，爰依原告之聲請，准由其一造辯論而為判決
    。
二、兩造間夫妻關係現仍存續中，為兩造所不爭執且有戶籍謄本附卷可稽。
三、次按民法親屬編修正前，第一千零五十二條就裁判離婚原因，原採列舉主義；於
    民國七十四年六月三日修正公布時，在同條增列第二項規定：「有前項以外之重
    大事由，難以維持婚姻者，夫妻之一方，得請求離婚。但其事由應由夫妻之一方
    負責者，僅他方得請求離婚。」其立法本旨，乃以同條第一項各款列舉之離婚原
    因，過於嚴格，現代各國立法例多兼採概括主義，以應實際需要；故增列第二項
    ，即夫妻一方之事由，雖不備同條第一項所列各款之要件，祇須按其事由之情節
    ，在客觀上，確屬難以維持婚姻生活者，亦在得請求裁判離婚之列。而此項規定
    係為因應實際需要所增設，倘認婚姻已生破綻而無回復之希望，則應許其裁判離
    婚。再者，民法第一千零五十二條第二項但書規定，並非規範於夫妻雙方均可歸
    責時，禁止任何有責一方以婚姻無可維持之重大事由，提起離婚之訴，亦即一旦
    婚姻有違婚姻之目的，達破裂難以維持者，雙方縱均無過失或均有過失，亦均得
    請求離婚。惟如足以構成離婚原因之重大事由，應由夫妻之一方負責者，僅他方
    得請求離婚；若夫妻雙方均須負責時，應比較衡量雙方之有責程度，僅責任較輕
    之一方得向責任較重之他方請求離婚，如雙方之有責程度相同，則雙方均得請求
    離婚（最高法院八十八年台上字第一五一五號裁判、八十九年台上字第二三一六
    號裁判、九十年台上字第一九六五號裁判參照）。至婚姻是否已生破綻而無回復
    之希望，應斟酌破壞夫妻共同生活之具體情事，是否客觀上達於動搖夫妻之共同
    生活，而喪失維持婚姻之意欲為斷。換言之，在當事人所主張難以維持婚姻之事
    實，在客觀上是否已達於倘處於同一境況，任何人均將喪失維持婚姻意欲之程度
    以決之。
四、經查：原告主張被告自八十年間起經常無故不回家，並亂發脾氣，謾罵原告，或
    持物品丟砸原告，甚至毆打原告，而於原告因病住院期間，鮮少探望或關心，且
    自八十六年九月起，不再支付任何家庭生活費用，原告為維家計，外出工作，竟
    誣指原告外遇，及於九十年七月二十二日，為看電視而與兩造之子發生爭執，進
    而推打兒子受傷，事後並揚言要原告及子女均搬出去等語，原告乃於同年九月十
    五日攜同子女遷離原住處，而在附近租屋而居，被告雖知悉，卻不曾聞問，迄今
    逾三年等情，業據提出診斷證明書影本二紙為證，復據證人即兩造之次女孫阡慧
    到庭證述：「爸爸只要心情不好就會對母親大吼大叫，有時會拿東西砸她，甚至
    於還會動手打她。我親眼看過母親被父親打過二至三次，砸東西也是大概二至三
    次，有時爸爸很生氣的時候，就會先砸東西再打人。」、「他（指被告）言詞暴
    力的情形從小到大都有，也是愈來愈嚴重。九十年九月十五日之前的一、二個星
    期，因爸爸要打我，弟弟因勸阻和爸爸起衝突，被爸爸打得手脫臼，媽媽認為不
    是辦法，才搬出去外面住。八十八年、八十九年間爸爸都沒有工作，整天在家睡
    覺，有時心情不好就會罵媽媽三字經。有一次因媽媽出去工作，爸爸就懷疑媽媽
    有外遇，還辱罵媽媽，並動手打媽媽，只要媽媽出去比較久，他就質疑媽媽的去
    向，是否有婚外情，我們也會幫媽媽講，爸爸就會大罵，如果手邊有東西就會砸
    ，有時也會出手打人。」、「我的教養費用，爸爸只支付到我高中一年級，之後
    都是媽媽在負擔及我自己打工支付。我大學二年級上學期要辦理助學貸款．．．
    我有回去找爸爸，但他拒絕．．．之後是媽媽去向別人借錢解決的。」、「他（
    指被告）知道我們住在哪裡，但都沒有來跟我們打招呼，偶爾我們會碰面，但爸
    爸對我們都漠不關心，不聞不問。」、「八十六年間，我母親因子宮肌瘤住院開
    刀，住院的時候因要爸爸簽文件，他有在場，之後他就不在醫院，媽媽住院的一
    個月都是我在照顧媽媽，爸爸只有前三天在而已。」等語；證人即兩造之子孫昱
    聰到庭亦證述：「．．．在我小時候她們還算好，之後有十幾年感情都不好，因
    父親經常去酒家、賭博，將錢往外送，家裡的經濟就出現問題，他們就開始感情
    不好。爸爸經常會無緣無故罵媽媽三字經，頻率很高，到九十年九月十五日我們
    搬出來之前是愈來愈嚴重。小時候爸爸會有肢體暴力的情形，長大後常常看到爸
    爸摔東西，後面幾年因父親沒有工作，父親整天在家無所事事，媽媽上大夜班，
    有時為了我們的生活費用，就會發生口角衝突，後面幾年他們也都分房睡。」、
    「（是否聽過爸爸指摘媽媽有婚外情？）有，爸爸經常講，只要媽媽出去久一點
    ，爸爸就會質問媽媽，他們大吵的時候，父親經常拿這個話題說媽媽有外遇，只
    要他大罵的時候都會講，我爸手上如果有東西就會摔，有時會打我媽巴掌。」、
    「九二一地震之前，因爸爸沒有工作，家裡的經濟都是靠媽媽。我念小學和國中
    的那段時間，爸爸有一段時間離家，一個星期才回家一、二次而已．．．」、「
    （九十年九月十五日為何搬出去？）因看電視的事情，爸爸要打姊姊，我去攔阻
    ，拉扯間我的手因此脫臼，媽媽怕再有衝突，所以就搬出去。因住在一起的時候
    ，爸爸經常講房子是他的，房子裡的所有東西也都是他的，都不准我們用。」等
    語（詳見本院九十三年十二月三十日言詞辯論筆錄第二頁至第五頁）。而觀之證
    人孫阡慧、孫昱聰二人為被告之子女，誼屬至親，又與兩造亦共同生活，且證述
    內容大致相吻，況因婚姻關係有其私密之特性，常為外人無法以感官察知之情況
    下為之，僅有營共同生活之家屬，因關係密切、契合，較外人能以其感官察知，
    苟非有此事實，衡情應不致於杜撰誣陷前揭事實，亦無維護對造之必要。是觀諸
    上情，證人孫阡慧、孫昱聰上開證詞，應堪可採，據此，可認原告前揭指訴尚非
    憑空虛構。
五、衡之上情，被告自八十年間起即經常無故不返家，並動輒咆哮、摔東西，甚至動
    手毆打原告，且自八十六年九月起，即未再給付扶養費，並一再驅趕原告出門，
    而原告於九十年九月十五日與子女搬離後，被告從未探視關懷原告，致兩造形同
    陌路，婚姻有名有實。而被告無視於原告身為人母應享有之尊嚴，率爾在子女面
    前質疑原告有婚外情，此誠有損原告之人格尊嚴。被告不顧原告感受，更遑論心
    靈之契合，宛如兩個個體分別存在，婚姻之意義盡失。再觀之被告上開行為，衡
    諸常情，被告既知原告住處，若誠摯地希望與原告共同負起對家庭之責任，或負
    起對子女家庭教育、身心之健全發展及培養倫理道德等習性之責任，被告更應勉
    力為之。是綜上各情，參互以觀，兩造既自九十年間起即已分居，形同陌路，早
    已不營夫妻之共同生活，且被告對原告生活情況，早已不加聞問，婚姻中夫妻彼
    此扶持之特質蕩然無存，而同居義務及扶助乃夫妻關係最重要之基礎，捨此則難
    期婚姻關係之穩定與健全，再斟酌婚姻關係中當事人之行為、態度、年齡、性格
    、教育程度、別居狀態及其時間之久暫綜合考量，應認兩造間存有難以維持婚姻
    之重大事由，且按本件兩造間既分居三年餘，且被告既非無謀生能力，竟就家庭
    生活費，置諸不問，既無夫妻之情分，亦無夫妻共同生活之實，此顯與婚姻係一
    男一女之兩性結合，以組織家庭，共同生活為目的之宗旨相違背，原告主張兩造
    間有不能維持婚姻之重大事由，核屬有據，而兩造間之婚姻既已生破綻而顯無回
    復之希望，從而原告訴請裁判離婚，洵屬正當。本院參酌上開事證及德國、瑞士
    關於別居期間（三年至五年不等）之規定，認為兩造間之婚姻已生破綻，客觀上
    確實難以繼續維持婚姻共同生活，且顯無回復之希望，而其分居之責任應歸屬於
    被告，原告依上揭理由請求離婚，為有理由。從而原告依民法第一千零五十二條
    第二項請求判決離婚，洵屬正當，應予准許。
六、至原告本於民法第一千零五十二條第一項第三款、第五款、第二項數款項離婚事
    由（訴訟標的），請求判決離婚，按原告起訴以單一之聲明，主張數項訴訟標的
    之法律關係，並請求法院「選擇其中之一」為原告「勝訴判決」，而未定有先後
    之順序，此請求法院就原告之訴有理由時，就各該訴訟標的『擇一』為其勝訴判
    決者，此為訴之選擇合併（參姚瑞光教授著民事訴訟法論第三二０頁）。是原告
    其訴訟標的雖有數項，而僅有單一之聲明，其既以數項訴訟標的法律關係為選擇
    合併性之主張，本院為原告勝訴之判決時，既認其中一項訴訟標的為有理由者，
    即應為原告勝訴之判決。是本件原告上開請求，既經本院審認有理由而准予離婚
    ，則原告另依據民法第一千零五十二條第一項第三款、第五款之規定訴請離婚，
    既為選擇合併，本院自無庸再予審認。
七、據上論結：原告之訴，為有理由，並依民事訴訟法第三百八十五條第一項前段、
    第七十八條，判決如主文。
中　　　華　　　民　　　國　　九十三　　年　　　十二　　　月　　十四　　日
    　　　　　　　　　　　　　　　　　臺灣台中地方法院家事法庭
                                          法   　官　 楊  熾  光
右正本證明與原本無異。
如不服本判決，應於送達後廿日內，向本院提出上訴狀並表明上訴理由，如於本判決
宣示後送達前提起上訴者，應於判決送達後廿日內補提上訴理由書（須附繕本）。
中　　　華　　　民　　　國　　九十三　　年　　　十二　　　月　　十四　　日
                                          法院書記官
